【裁判字號】    98,訴,277
【裁判日期】    980728
【裁判案由】    違反毒品危害防制條例
【裁判全文】
臺灣雲林地方法院刑事判決               98年度訴字第277號
公  訴  人  臺灣雲林地方法院檢察署檢察官
被      告  丙○○
選任辯護人  黃逸仁律師
上列被告因違反毒品危害防制條例案件，經檢察官提起公訴（97
年度偵字第5439號），本院判決如下：
    主      文
丙○○連續販賣第一級毒品，處有期徒刑玖年陸月。扣案之第一
級毒品海洛因壹包（驗餘淨重壹點貳伍公克）沒收銷燬之。販賣
毒品所得新臺幣仟元沒收之，如全部或一部不能沒收之，以其
財產抵償之。
    事實及理由
甲、有罪部分：
壹、犯罪事實：
    丙○○（綽號「豬肉正」）明知海洛因係毒品危害防制條例
    所列管之第一級毒品，不得販賣，竟基於營利之意圖與概括
    販賣海洛因之犯意，自民國91年6 月間某日起，至其因施用
    毒品案件經送觀察、勒戒之91年10月17日（起訴書誤載為「
    4 91年10月16日」）止，及其經觀察、勒戒後因認無繼續施
    用之傾向而於91年11月7 日釋放後某日起，至甲○○○（原
    名胡憲明）因施用毒品案件遭送觀察勒戒之92年10月15日止
    ，以不詳號碼之行動電話（已滅失）與甲○○○聯絡後，先
    後在丙○○位於南投縣南投市○○路○ 段60號之住家前、甲○○○所經營位於南投縣南投市○○路○ 段396 之1 號之美
    髮店前及址設南投縣南投市○○路○ 段221 號之「新豐國小
    」前，各以新臺幣（下同）1,000 元（起訴書誤載為「
    2,000 元至5,000 元」）之價格，販賣海洛因1 小包與甲○○○（其中新豐國小前之交易係甲○○○、戊○○及蔡奇憲
    《已歿》3 人合資購買），一手交錢一手交貨，共計3 次，
    得款共計3,000 元。嗣因檢警偵辦丙○○及戊○○涉嫌販賣
    海洛因與鄭伊芹等人之案件（臺灣南投地方法院檢察署91年
    度偵字第2392號、第2393號），於91年7 月7 日16時許，至
    戊○○前揭住處進行搜索，當場扣得海洛因1 包（驗餘淨重
    1.25公克），戊○○復於該案中以被告身分供出上開不法情
    事，方循線查獲上情。
貳、認定犯罪事實所憑之證據及理由：
一、審判範圍之確認：
  (一)按檢察官代表國家提起公訴，依檢察一體原則，到庭實行公
    訴之檢察官（下稱公訴檢察官）如發現起訴書認事用法有明
    顯錯誤，固得本於自己確信之法律見解，於論告時變更起訴
    之法條，或另為其他適當之主張。然刑事訴訟之審判，係採
    彈劾主義，亦即不告不理原則，法院對於被告之行為，應受
    審判之對象（範圍），乃指起訴書（或自訴狀）所記載之被
    告「犯罪事實」（包括起訴效力所及之具有同一案件關係之
    犯罪事實）而言。再者，刑事訴訟法並無如民事訴訟法設有
    訴之變更之規定，得許檢察官就其所起訴之被告或犯罪事實
    加以變更，其聲請變更，除係具有另一訴訟之情形，應分別
    辦理外，並不生訴訟法上之效力，法院自不受其拘束。司法
    審判實務中，到庭實行公訴之檢察官於其提出之「論告書」
    或於言詞辯論時所為之主張或陳述，常有與起訴書所載犯罪
    事實不盡相同之情形。於此，應先究明其論告時之所述，究
    屬訴之追加、撤回或變更範疇，抑或原本係屬於起訴效力所
    及之他部事實之擴張、或起訴事實之一部減縮，而異其處理
    方式（如屬後者事實之擴張、減縮，應僅在促使法院之注意
    ，非屬訴訟上之請求）。除撤回起訴已生效力，其訴訟關係
    已不存在，法院無從加以裁判外，其他各種情形，法院自不
    得僅就檢察官論告時所陳述或主張之事實為裁判，而置原起
    訴事實於不顧（最高法院95年度臺上字第2633號、4671號判
    決意旨可資參照）。是以於起訴書所記載之犯罪事實欠詳、
    有疑問時，公訴檢察官固得本於法律之確信到庭為真摯、明
    確之主張及陳述，使起訴範圍（審判範圍）得以確立，然究
    不得逾越文字可能理解之範圍，而有將應追加（或撤回）起
    訴之犯罪事實，以補充或更正之方式為之，更不得就單一案
    件之犯罪事實，為訴之一部減縮。
  (二)本案起訴書記載被告丙○○販賣海洛因之時間為「自民國91
    年6 月間某日起，至丙○○因違反毒品危害防制條例遭送觀
    察勒戒之91年10月16日止，及丙○○經觀察勒戒因無繼續施
    用之傾向於91年11月7 日釋放後某日起，至甲○○○（原名
    胡憲明）因違反毒品危害防制條例遭送觀察勒戒之92年10月
    15 日 止間『每日』。」販賣海洛因之地點則為「丙○○位
    於南投縣南投市○○路○ 段60號住處或住處附近超商，或戊○○位於南投縣南投市○○路○ 段568 巷31號住處。」此有
    起訴書1 紙在卷可稽（見本院卷第10頁）。然公訴檢察官卻
    於本案審判中陳稱略以：我們主張販賣次數，經過交互詰問
    結果，以甲○○○講的次數來認定，包括在戊○○家中他曾
    經跟被告購買10次，另外被告曾經有1 次到甲○○○即胡憲
    明店門口，還有1 次丙○○在他自己家門口，將海洛因1 包
    交給甲○○○即胡憲明，尚有1 次應該是在新豐國小，這次
    是由戊○○、蔡奇憲、胡憲明3 人合資向被告購買（見本院
    卷第184 頁反面）。惟起訴書既已就被告涉嫌販賣海洛因之
    時間、地點及次數記載明確，依前說明，別無其他解釋之可
    能，本院自應受其拘束，據以為本案審判之範圍，是公訴檢
    察官上開主張不生訴之一部減縮（或撤回起訴）之效，合先
    敘明。
二、證據能力部分：
  (一)按被告以外之人於偵查中向檢察官所為陳述，除顯有不可信
    之情況者外，得為證據，刑事訴訟法第159 條之1 第2 項定
    有明文。檢察官在偵查中對被告以外之人所為之偵查筆錄，
    性質上屬傳聞證據，惟刑事訴訟法規定檢察官代表國家偵查
    犯罪、實施公訴，依法其有訊問被告、證人及鑑定人之權，
    證人、鑑定人並須具結，而實務運作時，檢察官偵查中向被
    告以外之人所取得之陳述，原則上均能遵守法律規定，不致
    違法取供，其可信度極高，職是，被告以外之人前於偵查中
    已具結而為證述，除反對該項供述得具有證據能力之一方，
    已釋明「顯有不可信之情況」之理由外，不宜遽指該證人於
    偵查中之陳述不具證據能力。本案甲○○○、己○○及戊○○在檢察官面前之證述筆錄（見他卷第33頁至第34頁；97年
    度偵字第5439號卷，下稱【偵卷】，第19頁至第24頁、第31
    頁至第33頁），係檢察官令渠等以證人身分具結後所為之證
    述，有該證人結文附卷可稽（見他卷第35頁；偵卷第27頁至
    第28頁、第35頁），被告及辯護人均未提及檢察官在訊問時
    有不法取供之情形，亦未釋明上開證人之證述有何顯不可信
    之情況，依上開規定，上開證人在檢察官之證述筆錄，自得
    作為本案證據使用。
  (二)又被告以外之人於審判外之陳述，雖不符刑事訴訟法第159
    條之1 至之4 等4 條規定，而經當事人於審判程序同意作為
    證據，法院審酌該陳述作成時之情況，認為適當者，亦得作
    為證據，同法第159 條之5 第1 項定有明文。經查，除上開
    證人在檢察官面前之證述筆錄外，本判決後開引用各該被告
    以外之人於審判外之陳述，原則上均不得作為證據使用，惟
    被告及辯護人在本院審理中均明示同意上開證據有證據能力
    （見本院卷第68頁反面），本院審酌上開證據製作時之情況
    ，並無違法不當之情事，認為以之作為證據應屬適當，揆諸
    前開規定，應認該等供述證據例外具有證據能力。
三、證明力部分：
    被告固坦承其與甲○○○及戊○○為朋友關係，且其因施用
    海洛因案件，於91年10月17日入勒戒處所執行觀察、勒戒後
    ，於91年11月7 日因無施用傾向出所等事實，惟矢口否認有
    販賣海洛因之行為，辯稱：伊與甲○○○是一起合資對外購
    買海洛因施用云云。辯護人雖為被告辯以：甲○○○於本
    院審判中之證述百分之九十均係經提示其他證據後所得，尤
    其其證述在「新豐國小」前向被告合資購買海洛因乙節，係
    在庭聽聞戊○○之證述後方附和戊○○之證詞，且其前後證
    述反覆，應非真實。由己○○之前開證詞可知，其從未親
    見被告交付海洛因與甲○○○，應不足以補強甲○○○之證
    詞。經查：
  (一)甲○○○自90年12月19日起即身染施用海洛因之惡習，直至
    92年10月15日為警查獲，經臺灣南投地方法院（下稱南投地
    院）以92年度毒聲字第932 號裁定送觀察、勒戒，於92年10
    月15日入臺灣南投看守所附設勒戒處所執行，迄至92年11月
    7 日因無繼續施用傾向出所等情，業據甲○○○於審判中以
    證人身分證述明確（見本院卷第97頁、第111 頁至第112 頁
    ），且有臺灣高等法院被告前案紀錄表附卷可查（見本院卷
    第30頁至第37頁反面），堪信為真實。足見甲○○○於執行
    觀察、勒戒前，有對外購買海洛因施用之需求。
  (二)就甲○○○施用海洛因之來源，據其在檢察官面前以證人身
    分證稱：我從91年6 月起就開始向丙○○購買海洛因，我都
    是撥打電話與丙○○聯絡，有1 次我騎機車去街上，我太太
    有看到，另外1 次丙○○開車到我店裡拿海洛因給我，我太
    太也有看到（見偵卷第19頁至第22頁）。嗣其在審判中進一
    步證稱：我是撥打丙○○的行動電話（易付卡）與之聯絡，
    其中有1 次在丙○○家門口（南投縣南投市○○路○ 段60號
    ）交易的，他家對面就是1 家便利商店，好像是OK便利商店
    ，但我們都將便利商店簡稱SEVEN ，那1 次丙○○坐在他家
    門口的機車上納涼，我太太跟我一起去的，我當時向她拿了
    1,000 元，之後她在對面便利商店等，我走過去對面向丙○○購買海洛因1 包，價格1,000 元，一手交錢一手交貨。另
    外還有1 次，他是開1 輛白色BMW 廠牌的車子到我經營的美
    髮店（南投縣南投市○○路○ 段396 之1 號）門口跟我交易
    ，我向他買1,000 元的海洛因1 包，我太太有看到我從店外
    拿東西進去。這2 次交易都是在我執行觀察、勒戒前。此外
    ，我、戊○○及蔡奇憲曾經一起合資1,000 元向丙○○購買
    海洛因1 包，交易地點在戊○○家附近的「新豐國小」馬路
    旁，當天是白天，由蔡奇憲開車，戊○○坐副駕駛座，我坐
    後面，這次確定有交易（見本院卷第100 頁至第101 頁、第
    102 頁反面、第104 頁、第107 頁、第115 頁、第122 頁反
    面、第160 頁）。較諸其在偵查中之證詞，甲○○○於審判
    中就交易海洛因地點、次數、金額均更能證述明確，交代詳
    實，前後證詞亦無矛盾之處，神情態度自然，毫不扭捏遲疑
    ，也無急著背誦答案之狀，堪信其證述不僅出於任意，也難
    認係憑空杜撰而來，具有一定之可信度。佐以甲○○○業因
    施用毒品案件歷經觀察、勒戒程序並遭判處罪刑確定後執行
    完畢，有臺灣高等法院被告前案紀錄表附卷可參，被告也自
    承與甲○○○素無仇怨，堪信甲○○○應無設詞誣陷被告以
    求減刑之動機存在。
  (三)再稽之甲○○○之配偶己○○在檢察官面前作證稱：甲○○○有時候騎機車載我去「豬肉正」他家買毒品，「豬肉正」
    就是丙○○，還有1 次有1 個人開車來店裡拿毒品給他，我
    問我先生他是誰，他說是那個賣豬肉的。己○○在審判中復
    以證人身分證稱：我見過「豬肉正」2 次，被告就是「豬肉
    正」，其中1 次我先生騎機車載我去買東西，然後我先生說
    要去找人，我們車子停在OK便利商店門口，之後我先生就去
    丙○○家（前面有1 個豬肉攤），我在對面等我先生，我先
    生向我拿了500 元還是1,000 元後，走去丙○○家門口與丙○○講話，之後我先生回來，手上就拿了好像塑膠袋還是盒
    子之類的東西。另1 次在我們店門口，我看到1 輛白色車子
    ，我先生過去與他講話，我沒有看到車子裡面有什麼人，之
    後我先生進來，手上握著東西，我問是誰來找他，我先生就
    說是「豬肉正」，後來我先生就跑到廁所去（施用毒品）。
    這2 次都是在我先生去執行觀察、勒戒前（見本院卷第129
    頁至第135 頁）。另戊○○則在審判中以證人身分證稱：我
    有親眼見到丙○○將海洛因賣給甲○○○，那1 次是我、蔡
    奇憲及甲○○○一起合資的，買1,000 元，時間係在我去執
    行觀察、勒戒（91年7 月19日）前，地點係在新豐國小，當
    時是蔡奇憲開車載我們去的，我坐副駕駛座，甲○○○坐後
    面，我有親眼看見丙○○交毒品（海洛因）與甲○○○（見
    本院卷第150 頁、第160 頁、第161 頁反面）。己○○、戊○○之上開證述內容均與甲○○○之前揭證詞相合互符。果
    若己○○有意偏袒甲○○○，大可附和甲○○○之指證證稱
    其有親見兩人交易毒品之情事，且己○○所為上揭舉措，恰
    與一般常人知悉配偶可能施用毒品，一方面想要關心，另一
    方面又不想點破真相之情相合，自難認其所證虛假。又雖己○○並未親見兩人交易毒品之行為，但甲○○○與被告碰面
    之目的，就是要買海洛因，此為甲○○○證述明確（見本院
    卷第108 頁），而甲○○○在美髮店門口該次交易完畢後旋
    進入店內廁所施用海洛因，顯見其當時已毒癮甚深，無瑕顧
    忌配偶之感受，其既明目張膽的對外購買海洛因施用，於當
    下自無對己○○掩飾其施用毒品來源之理，故自渠等證詞前
    後勾稽觀之，自可信甲○○○所述為真。至戊○○部分，其
    所述上開交易細節，經與甲○○○進行隔離訊問後，證實兩
    人之證述吻合一致（見本院卷第165 至第165 頁反面），當
    非子虛。
  (四)另被告前於施用海洛因案件，經南投地院以91年度毒聲字第
    986 號裁定送觀察、勒戒，於91年10月17日入臺灣南投看守
    所附設勒戒處所，於91年11月17日因無繼續施用傾向出所，
    其後，陸續於93年間至95年間，因施用毒品案件遭判處罪刑
    確定，有臺灣高等法院被告前案紀錄表附卷可考。又扣案之
    海洛因1 包（驗餘淨重1.25公克）經送驗之結果，證實其內
    含有海洛因成分，屬第一級毒品，有法務部調查局91年8 月
    20日調科壹字第970001787 號鑑定通知書1 紙附卷可查（見
    臺灣南投地方法院91年度訴字第566 號卷第69頁），可信被
    告於當時有對外取得海洛因之能力，益徵前情。
  (五)辯護人雖以前詞為被告辯護，然查，證人之陳述有部分前後
    不符，或相互間有所歧異時，究竟何者為可採，法院仍得本
    其自由心證予以斟酌，非謂一有部分不符或矛盾，即應認其
    全部均不可採信。尤其證人對於事物之注意及觀察，本有其
    能力上之限制，未必如攝影機或照相機般，對所發生或經歷
    的事實均能機械式無誤地捕捉，亦未必能洞悉事實發生過程
    之每一細節及全貌。且對於過往事物之記憶，隨時日之間隔
    而漸趨模糊或失真，自難期其如錄影重播般地將過往事物之
    原貌完全呈現。是證人之證言，有時因觀察角度、記憶能力
    或詢（訊）問方式不同等因素，所述難免略有出入。苟若無
    重大瑕疵，而其基本事實之陳述，與真實性無礙時，仍非不
    得予以採信（最高法院98年度臺上字第822 號判決要旨參照
    ）。特別是施用毒品之行為人，其向販毒之人購買毒品之時
    ，多半只在意何時可以拿到毒品施用，有時更剛好毒癮發作
    ，思路不甚清楚，故其對購買毒品次數、金額、價格之記憶
    ，有時甚為模糊，需透過其他證據輔助（如先前筆錄、通訊
    監察譯文或通聯紀錄等）其回想。若其指證他人販賣毒品之
    情節前後一貫，未有重大明顯偏離、反覆矛盾或不合情理之
    處，且有其他證據可資補強，自難認其證詞不能採信。本案
    甲○○○證稱被告在家門口前、美髮店門口前販賣海洛因乙
    事，則自始指證不移，雖其就若干細節證述不一，例如其在
    偵查中證稱：我曾經在便利商店前與被告交易，他會坐在他
    的機車上，看到我在便利商店時，他再起身走過來（見偵卷
    第20頁）。後在審判中改證稱：在被告家門口那1次 即指超
    商（便利商店）那1 次，是我走過去他家，不是他走過來（
    見本院卷第122 頁反面）；其在偵查中證稱：我每次跟被告
    買毒品之金額都是在2,000 元到5,000 元之間（見他字卷第
    33頁至第34頁）。後於審判中進一步證稱：我的意思是1 次
    拿1,000 元，但有可能1 天拿很多次（見本院卷第105 頁）
    。此乃檢察官於偵查中以開放式問題（如：「何時向丙○○
    買毒品？」見他卷第33頁）讓證人回答，未「逐次」確認交
    易細節（如金額）所致，自以其經交互詰問程序讓其細細回
    想、一一確認後之證詞較為精確、可信，而非一有瑕疵，即
    謂全部之證詞均不可採。參以己○○證實甲○○○確有於其
    所述時間、地點與被告碰面接洽之事實，已敘明如上，兩者
    可以相互補強，印證屬實。又甲○○○一開始就新豐國小前
    之交易未置一詞，此也不能排除係受到詰問設題之影響（檢
    察官主詰問、辯護人反詰問及本院補充訊問之重點均係延續
    其在偵查中之證詞而來，但其偵查中之證詞係本於檢察官概
    括、籠統之提問而來，特如前述）。嗣經由戊○○到庭證述
    後從旁聽聞方喚起其記憶，再經本院命2 人對質，渠等就新
    豐國小前之交易細節均能證述一致，已經論述如前，當可信
    該次交易確實存在。綜上研判，已足使前述犯罪事實獲得確
    信。從而，被告確有自91年6 月間某日起至至甲○○○因施
    用毒品案件遭送觀察勒戒之92年10月15日止（應排除被告執
    行觀察、勒戒之期間），在上述地點，以前述價格（即每次
    1,000 元），販賣海洛因與甲○○○（共3 次）之事實，無
    可置疑。辯護人所辯要非可採，應予敘明。
  (六)至被告之父親乙○○雖到庭證稱：我在我兒子被起訴後，我
    有去找甲○○○的父親問這件事情，他父親就叫甲○○○回
    家，甲○○○到家後，就向我說檢察官叫他隨便說說（指指
    證被告販毒乙事），沒事情（見本院卷第139 頁）。甲○○○雖證稱與乙○○碰面為真，但否認有說過上述言語（見本
    院卷第139 頁至第141 頁反面）。雙方各執一詞。惟乙○○
    既為被告之父親，當不願被告再次身陷囹圄，具有偏袒或掩
    護被告之動機，故其所為有利於被告之證詞，不能排除是護
    子心切所為，證明力不高，不能採為有利於被告之認定，併
    此陳明。
  (七)又海洛因物稀價昂，其持有販賣者，政府查緝甚嚴，風險甚
    高，且販賣第一級毒品罪之法定刑為死刑或無期徒刑，得併
    科鉅額罰金，刑責甚重。且海洛因可任意分裝，而每次買賣
    之價量，亦隨時隨雙方關係之深淺、當時之資力、需求程度
    及對行情之認知等因素，機動的調整，因之販賣之利得，除
    經被告坦承或帳冊價量均臻明確外，委難察得實情，是縱未
    確切查得販賣賺取之實際差價，但除別有事證，足認係按同
    一價格轉讓，確未牟利之情形外，尚難執此認非法販賣之事
    證有所不足，致知過坦承者難辭重典，飾詞否認者反得逞僥
    倖，而失情理之平。查被告販賣海洛因與甲○○○，已經本
    院認定如前，雖依卷內證據無從得知被告所購入海洛因之成
    本究為若干，然被告本身有施用海洛因之習慣，業經敘明在
    前，苟被告無營利之意圖，應無甘冒被查緝法辦科以重刑之
    危險，平白無端義務為該買賣之工作，是其販入之價格必較
    售出之價格低廉，而有從中賺取買賣差價牟利之意圖及事實
    ，應屬符合論理法則且不違背社會通常經驗之合理判斷。準
    此，被告應有從中賺取價差，藉此營利之意圖至為灼然。
  (八)綜上所陳，被告辯稱其無販賣毒品云云，要為卸責之詞，不
    能採信。本案事證明確，被告前述犯行洵堪認定，應依法論
    科。
、論罪科刑之理由：
一、按被告行為後，刑法業於94年2 月2 日修正公布，並於95年
    7 月1 日施行生效。修正後刑法第2 條第1 項規定：「行為
    後法律有變更者，適用行為時之法律。但行為後之法律有利
    於行為人者，適用最有利於行為人之法律。」即由修正前之
    「從新從輕」原則，改採「從舊從輕」原則，以與刑法第1
    條罪刑法定主義契合，並貫徹法律禁止溯及既往原則（參見
    刑法第2 條立法理由說明一），且係規範行為後法律變更所
    生新舊法律比較適用之準據法，於新法施行後，應適用新法
    第2 條第1 項之規定，為「從舊從輕」之比較（最高法院95
    年度第8 次刑事庭會議決議參照）。依上述說明，倘被告行
    為後，處罰行為所適用之法律有修正之情形，即應先行審認
    是否屬法律變更，以決定應否依刑法第2 條第1 項規定為新
    舊法之比較說明，再依比較結果，分別依同條第1 項前段抑
    但書規定，為適用修正前之行為時法或有利於被告之修正後
    裁判時法之依據。至最高法院於95年11月1 日所作成95年度
    第21次刑事庭會議決議第1 項，係就若干修正後條文，僅為
    純文字修正，或為法理、既定見解之明文化者，認均非屬法
    律之變更，故一律適用裁判時法，自非以修正後法律對被告
    並無有利、不利情形時，認應適用裁判時法之謂（最高法院
    96年度臺上字第4921號判決意旨參照）。申言之，「法律有
    無變更」，端視修正前後之法律，其刑罰權規範之實質內容
    ，有無不同而定，完全與適用於個案究以何法對被告比較有
    利無關；至「對被告是否比較有利」，則以修正前後新舊刑
    法確有不同內容規範為前提，而進一步就個案適用刑法第2
    條第1 項規定比較何者對被告較有利之結果而言，前者「法
    律有變更」為因，再經適用準據法相互比較新舊刑法之規定
    ，始有「對被告有利或不利」之結果，先後層次分明，互為
    因果。基此，不得以「對被告並無有利或不利」之結果，逆
    推「法律有無變更」之前提事實是否存在，此攸關刑法第2
    條第1 項之新舊法比較適用，應予辨別釐清。茲就本案有關
    新舊刑法比較分述如下：
  (一)【刑法第56條之連續犯】：
    被告行為後，刑法第56條連續犯之規定業經刪除，此刪除雖
    非犯罪構成要件之變更，但顯已影響行為人刑罰之法律效果
    ，自屬法律有變更。又修正後之刑法既已刪除連續犯之規定
    ，則被告上述販賣第一級毒品之犯行依修正後之刑法應以數
    罪併罰論斷之，若依修正前之刑法規定，則可以連續犯論以
    一罪，比較新舊法之規定，修正後之規定並非較有利於被告
    。
  (二)【刑法第33條第5款罰金最低額】：
    被告行為時之刑法第33條第5 款規定：「罰金：1 元以上」
    ，修正後刑法該條規定為：「罰金：新臺幣1,000 元以上，
    以百元計算之。」是修正後之刑法第33條第5 款之規定將毒
    品危害防制條例第4 條第1 項販賣第一級毒品罪所得科處之
    罰金刑最低額提高為新臺幣1,000 元，是比較修正前、後之
    規定，修正後刑法第33條第5 款之規定並非較有利於被告。
  (三)【刑法第67條罰金刑加重或減輕時之適用】：
  1.『加重其刑』：刑法「罰金刑加減」之規定，將舊法「僅加
    減其最高度」之規定（修正前刑法第68條），改為「最高度
    及最低度同加減之」（修正後刑法第67條），罰金法定刑之
    加減範圍變更，因屬刑罰權科刑規範之變更，於處斷時自有
    新舊法比較輕重之必要，於有加重事由時，舊法最低度刑未
    同加，對被告較為有利。
  2.『減輕其刑』：刑法「罰金刑加減」之規定，將舊法「僅加
    減其最高度」之規定（修正前刑法第68條），改為「最高度
    及最低度同加減之」（修正後刑法第67條），罰金法定刑之
    加減範圍變更，因屬刑罰權科刑規範之變更，於處斷時自有
    新舊法比較輕重之必要，於有減輕其刑之事由時，新法最低
    度刑同減之，故修正後刑法第67條之規定較有利於被告。
  (四)【刑法第64條第2 項、第65條第2 項死刑、無期徒刑之減輕
    】：
    被告行為時之刑法第64條第2 項規定：「死刑減輕者，為無
    期徒刑，或為15年以下12年以上有期徒刑。」另同法第65條
    第2 項規定：「無期徒刑減輕者，為7 年以上有期徒刑。」
    經修正後，刑法第64條第2 項規定：「死刑減輕者，為無期
    徒刑。」同法第65條第2 項規定：「無期徒刑減輕者，為20
    年以下15年以上有期徒刑。」經核修正後之規定，均未有利
    被告。
  (五)綜上整體比較之結果，應一體適用修正前刑法之規定較有利
    於被告。
二、被告行為後，毒品危害防制條例第4 條於98年5 月20日修正
    公布，將販賣第一級毒品罪罰金刑之上限由1,000 萬元提高
    到2,000 萬元，自98年5 月22日施行生效（該次修正未定有
    施行日期，應「類推適用」中央法規標準法第13條之規定，
    自公布日起算至第3 日發生效力），經依刑法第2 條第1 項
    前段之規定比較新舊法之結果，修正後之規定並未有利於被
    告，應適用修正前毒品危害防制條例第4 條之規定論處。故
    核被告所為，係犯修正前同條例第4 條第1 項販賣第一級毒
    品罪。被告持有第一級毒品之低度行為，為販賣之高度行為
    所吸收，不另論罪。
三、被告先後多次販賣第一級毒品之犯行，時間緊接，所犯係構
    成要件相同之罪名，顯係基於概括犯意為之，應成立連續犯
    ，依修正前刑法第56條規定論以一個販賣第一級毒品罪，並
    就罰金刑部分加重其刑（販賣第一級毒品罪之法定刑為死刑
    或無期徒刑部分，依法不得加重）。起訴書既以記載被告自
    91年6 月間某日起，至其因施用毒品案件經送觀察、勒戒之
    91年10月16日止，及其經觀察、勒戒後因認無繼續施用之傾
    向而於91年11月7 日釋放後某日起，至甲○○○因施用毒品
    案件遭送觀察勒戒之92年10月15日止，「每日」販賣海洛因
    與甲○○○之事實，堪信該「美髮店前」及「新豐國小前」
    等交易業經起訴，本院自應併予審究，附此敘明。
四、按法院於面對不分犯罪情節如何，概以重刑為法定刑者，於
    有情輕法重之情形時，在裁判時本有刑法第59條酌量減輕其
    刑規定之適用，以避免過嚴之刑罰，大法官會議解釋釋字第
    263 號解釋文可資參照。亦即，法院為避免刑罰過於嚴苛，
    於情輕法重之情況下，應合目的性裁量而有適用刑法第59條
    酌量減輕被告刑度之義務。又適用刑法第59條酌量減輕其刑
    時，並不排除同法第57條所列舉10款事由之審酌（最高法院
    70年第6 次刑事庭長會議決議參照）。本院考量被告於本案
    販賣海洛因之對象僅有1 人，次數僅有3 次，且販毒所得僅
    3,000 元，足見被告販賣之對象非廣，販賣所得非鉅，又被
    告亦染有施用毒品惡習，本身亦飽受毒癮折磨，堪信同為沈
    淪毒海之被害人，僅係為貪圖供給自己施用毒品無虞，鋌而
    走險步上販賣一途，販毒所得應僅係為獲取購買毒品所需費
    用之小利而已，其惡性與犯罪情節核與大量走私進口或長期
    販賣毒品之所謂「大盤」、「中盤」毒販有重大差異，如不
    論其情節輕重，就其所犯販賣第一級毒品罪處以法定本刑死
    刑或無期徒刑，誠屬過重，過於嚴苛，有傷人民對法律之情
    感，堪認其犯罪情狀尚堪憫恕，爰依刑法第59條之規定酌減
    其刑（被告行為時刑法第59條原規定「犯罪之情狀可憫恕，
    得酌量減輕其刑。」修正後刑法第59條則規定「犯罪之情狀
    顯可憫恕，認科以最低度刑仍嫌過重者，得酌量減輕其刑。
    」僅係將實務見解及適用條件明文化，非屬法律之變更，尚
    無比較新舊法之問題）。且就所犯販賣第一級毒品罪之罰金
    刑部分，依法先加後減之。
五、本院參酌前情，並兼衡被告犯後否認犯罪，犯後態度不佳，
    未見悔改之心，暨被告教育程度僅有高職畢業，智識程度不
    高等一切情狀，量處如主文所示之刑。
六、沒收之依據：
  (一)扣案之海洛因（驗餘淨重1.25公克），應依毒品危害防制條
    例第18條第1 項前段之規定沒收銷燬之。包裝前揭海洛因之
    外包裝袋1 只，雖法務部調查局將之與海洛因分開秤重，惟
    鑑定海洛因時，一般係以傾倒之方式，將包裝袋內之海洛因
    倒出與包裝袋分離而秤重，必要時亦會輔以刮杓取出，此為
    本院職務上已知之事實，是無論依何種方式分離，包裝袋內
    均會有極微量海洛因殘留，應整體視為海洛因併依上述規定
    沒收銷燬之。
  (二)又毒品危害防制條例第19條第1 項規定，犯第4 條之罪者，
    其供犯罪所用或因犯罪所得之財物，均沒收之，如全部或一
    部不能沒收時，追徵其價額或以其財產抵償之。但該條項並
    無如同條例第18條第1 項所定「不問屬於犯人與否，沒收之
    」之明文，自屬相對沒收主義之立法。是其應沒收之物，應
    以屬被告所有，且尚未滅失者為限（最高法院95年度臺上字
    第305 號判決意旨參照）。則：
  1.被告前述販賣海洛因所得3,000 元，應依前述規定宣告沒收
    之，如一部或全部不能沒收時，以被告之財產抵償之。
  2.被告持以販賣毒品之行動電話1 具並未扣案，在被告否認犯
    罪，不願交代其所持販毒之行動電話為何之情形下，實難認
    定該行動電話屬被告所有，況事發迄今已逾5 年，堪信該行
    動電話業已滅失，爰不予宣告沒收。
  3.扣案之行動電話2 支、殘渣袋3 只、夾鏈分裝空袋111 個及
    勺子1 支，卷內並證據證明與本案犯罪有關（詳如後述），
    爰不另為沒收之諭知。
乙、不另為無罪諭知部分：
一、公訴意旨略以：除前述經本院認定有罪之部分外，被告另基
    於販賣海洛因以營利之概括犯意，自91年6 月間某日起，至
    其因施用毒品案件經送觀察、勒戒之91年10月16日止，及其
    經觀察、勒戒後因認無繼續施用之傾向而於91年11月7 日釋
    放後某日起，至甲○○○因施用毒品案件遭送觀察勒戒之92
    年10月15日止，在戊○○位於南投縣南投市○○路○ 段568
    巷31號住處等地點，每日均以2,000 元至5,000 元不等之價
    格，連續販賣海洛因與甲○○○。因認被告涉犯毒品危害防
    制條例第4 條第1 項之販賣第一級毒品罪嫌。
二、按犯罪事實應依證據認定之，無證據不得認定犯罪事實，刑
    事訴訟法第154 條第2 項定有明文。又刑事訴訟法第161 條
    第1 項規定：檢察官就被告犯罪事實，應負舉證責任，並指
    出證明之方法。因此，檢察官對於起訴之犯罪事實，應負提
    出證據及說服之實質舉證責任。倘其所提出之證據，不足為
    被告有罪之積極證明，或其指出證明之方法，無從說服法院
    以形成被告有罪之心證，基於無罪推定之原則，自應為被告
    無罪判決之諭知。另施用毒品者供稱其毒品之來源，不得作
    為有罪判決之唯一證據，其真實性有待其他必要之證據加以
    補強，若施用毒品者之指證，其真實性仍有合理之懷疑存在
    時，在此項合理之懷疑未澄清前，自不能遽為有罪之判斷，
    茲所謂其他必要之補強證據，即在排除此項合理之懷疑，使
    之達於可得確信之程度，否則即應為被告有利之推定，此亦
    為刑事訴訟法第154 條，犯罪事實應依證據認定之證據裁判
    原則，及因保障被告人權，無罪推定原則之所在，此項刑事
    訴訟基本原則，不能因毒品行為之交易期間短暫、交易方法
    隱密、交易對象單純，致查獲不易、搜證困難等原因而放棄
    ，或減低對於犯罪構成要件應予嚴格證明之堅持，此項基本
    原則應為法官證據證明力自由判斷職權行使之限制（最高法
    院92年臺上字第128 號判例及90年度臺上字第3115號判決要
    旨參照）。
三、被告及辯護人之答辯：同有罪部分三之敘述。
四、檢察官認被告涉有上述犯嫌，無非以甲○○○及戊○○於偵
    查中之指證為其論據。
五、本院之判斷：
  (一)甲○○○先在檢察官面前證稱：我從91年6 月起幾乎每天都
    跟他購買海洛因，丙○○賣我海洛因的地方多半都是在戊○○的家裡面，有時候晚上我會去丙○○家敲鐵門，他從鐵門
    中間的縫將海洛因遞給我，還有1 次丙○○開1 臺貨車到我
    的美髮店門口直接拿海洛因給我，我要跟他買之前都會打電
    話聯絡（見他卷第33頁至第34頁；偵卷第19頁至第22頁）。
    雖其在審判中就交易地點及方式證述一致，但其就交易之「
    次數」又證稱：我從91年6 月起至91年10月16日止，大約1
    個月向丙○○買15次，我當時有很多藥頭，其中有1 個綽號
    「老甲」，我大約3 到5 天向「老甲」買1 次海洛因，我從
    觀察、勒戒回來後戒了一陣子，後來才每天買（海洛因）（
    見本院卷第98頁至第99頁、第114 頁反面）。關於購毒次數
    部分，其前後證述不一。且不論其所稱係每天向被告購買海
    洛因，抑或1 個月購買15次，交易互動均極為頻繁，在此情
    形下，何以警方於91年間掌握被告在戊○○家中販毒情資，
    偵辦被告販賣毒品案件之時，竟未一併查獲甲○○○？實啟
    人疑竇。另在戊○○家中交易海洛因之情景，甲○○○先證
    稱：我把錢給丙○○，海洛因就放在桌上，我不知道是何人
    包裝，但已經包好再那邊（見本院卷第101 頁反面）；後證
    稱：我去戊○○家時，有時候人很多，丙○○把東西（海洛
    因）分裝好丟給戊○○或蔡奇憲，由他們其中1 個人拿給我
    ，有時候很多人在傳，最後才傳給我（見本院卷第105 頁反
    面、第116 頁反面）。所述亦見齟齬。另酌以丙○○及戊○○曾因涉嫌共同販賣毒品案件經檢察官提起公訴，最後判決
    無罪確定，此有各該判決書（見本院卷第14頁至第18頁）及
    臺灣高等法院被告前案紀錄表附卷可查。本案交易地點據甲○○○所證，多半係在戊○○家中，有多人進進出出，為警
    查獲當時又在戊○○家中扣得海洛因，已如前述，則戊○○
    有無參與販賣海洛因之行為？著實令人懷疑。此觀甲○○○
    在偵查中證稱：戊○○是丙○○的車伕，有時候丙○○的電
    話打不通我就找戊○○，我從觀察、勒戒出來後繼續向丙○○、戊○○購買，間隔2 、3 天向他們買1 次（見他字卷第
    33頁；偵卷第20頁至第21頁）也可明瞭。但甲○○○於審判
    中對上情支吾其詞，證稱：戊○○不敢碰到錢也不敢碰東西
    ，我是想到丙○○就想到戊○○（見本院卷第123 頁），似
    有極力為戊○○脫罪之嫌。其中轉折為何？亦存疑問。甲○○○有無可能因為與戊○○為自幼玩伴（見本院卷第104 頁
    ），交情深厚，其藉由指證被告在戊○○家中販毒乙事，以
    掩飾戊○○販毒之情？容有疑慮。
  (二)又甲○○○在戊○○家中向被告購買海洛因時，戊○○至少
    有10次在場，已據甲○○○證述屬實（見本院卷第167 頁反
    面）。然針對被告有無在戊○○家中販賣海洛因與甲○○○
    乙節，戊○○在偵查中以被告身分供稱：丙○○從1 個月前
    （91年6 月）借我的住處賣海洛因給胡憲明等人（見臺灣南
    投地方法院檢察署91年度偵字第2393號卷第54頁至第55頁）
    ；沒有丙○○賣海洛因給胡憲明這一回事，是警察逼我一定
    要這樣說（見臺灣南投地方法院檢察署96年度他字第368 號
    卷第21頁）。另戊○○在偵查中以證人身分證稱：我不知道
    丙○○賣（毒品）給誰，我不瞭解胡憲明向丙○○買了幾次
    ，我從91年被抓去觀察、勒戒後就沒有跟丙○○在一起了（
    見偵卷第36頁至第37頁）；我看過胡憲明向丙○○買過毒品
    2 次，（見偵卷第31頁）。其前後證詞出入甚大。嗣戊○○
    在審判中證稱：「（問：（甲○○○）有沒有在你家跟他（
    被告）買過毒品？）沒有。」「（問：丙○○有沒有在你家
    賣毒品給別人過？）他去拿毒品回來，到我家，人家打電話
    給他他就出去了，就這這樣子。」「（問：據甲○○○即胡
    憲明他講說他曾經在你家裡面包括1 樓客廳還有1 次在3 樓
    ，有跟丙○○買毒品，而且是一手交錢一手交貨，他這樣講
    是否實在？）我沒有看到。」「（問：你說你有看到丙○○
    在你家裡交毒品給甲○○○即胡憲明？）對。」「（問：你
    看到或知道的有幾次？）我看到1 次。」「（問：曾經在你
    家裡面交易次數幾次？）2 、3 次。」（見本院卷第145 頁
    至第158 頁反面）。綜觀戊○○上述證詞可知，其就被告有
    無在其家中販賣毒品與甲○○○之待證事實，前前後後為多
    種版本證述，究係何者為真，已不可知。更有甚者，針對其
    在偵查中指證警察逼供乙情，到院證稱：「（問：警察是否
    有逼你？）警察有逼我講。」「問：丙○○是否有販賣毒品
    ？有。」「（問：警察是否有逼你講？）沒有。」「（問：
    那不是第1 次被抓，你已經第3 次被抓了，那是96年10月5
    日的事，為何當時你還要講警察逼你？）那是我亂講的。」
    「（問：你為何亂講，你的動機、原因為何？是否有人跟你
    說要如何講？）是。有人去找我。」「（問：何人？）不曉
    得。」（見本院卷第151 頁、第163 頁至第163 頁反面）。
    由上可見證人作證時態度閃爍、敷衍，忽稱有，忽稱沒有，
    忽稱不知道，顯見其具有不誠實之性格，且由其證詞可知，
    其對於被告有無在其家中販毒之事，多半大力撇清，則其亦
    有避免身攬刑責或自身不法犯行曝光而虛偽證述之動機，故
    此部分證詞之可信度甚低。末以，戊○○因施用毒品案件於
    91年7 月8 日入所執行觀察、勒戒，至91年7 月19日因無繼
    續施用傾向出所，有臺灣高等法院被告前案紀錄表在卷可考
    ，其又自始證稱觀察、勒戒出所後被告僅1 、2 次到其家中
    施用毒品，此外，兩人已經沒有在一起了（見他卷第37頁；
    本院卷第155 頁），甲○○○卻表示在其執行觀察、勒戒前
    （92年10月15日），還多次到戊○○家中向被告購買海洛因
    ，已敘明如上。則渠等證詞顯有落差，無法相互補強證明檢
    察官所指被告在戊○○家中販賣海洛因與甲○○○之犯行屬
    實。
  (三)另甲○○○所稱「被告在美髮店門口開貨車前來交易」與「
    在被告家門口以投遞方式交易」之情，卷內僅有其單一指證
    ，並無其他補強證據存在，參照前揭最高法院裁判要旨，自
    難逕信為真。
  (四)末以，扣案之行動電話2 支，其中1 支MOTOROLA廠牌行動電
    話（內含門號0000000000號SIM 卡1 張）為被告所有，另1
    支阿爾卡特廠牌行動電話（內含門號0000000000號SIM 卡1
    張），業據被告供認在卷（見本院卷第181 頁至第181 頁反
    面）。被告否認持其所有上述行動電話販賣海洛因，甲○○○也證稱其忘記撥打哪支電話向被告購買海洛因（見本院卷
    第121 頁反面），卷內也未有門號0000000000號行動電話之
    通訊監察譯文或通聯紀錄可參，佐以前揭行動電話在91年7
    月7 日即為警查扣，在警察查扣該支電話後，甲○○○仍與
    被告聯繫購買海洛因，至其入所執行觀察、勒戒，已論述在
    前，自難遽認該行動電話為被告販賣海洛因之工具。另殘渣
    袋3 只、夾鏈分裝空袋111 個及勺子1 支，被告供稱其用途
    是為了分裝海洛因施用（見本院卷第181 頁反面至第182 頁
    ），而被告確實有施用海洛因，已如前述，也無法證明係販
    賣海洛因所用，均不足以推論被告確有販賣海洛因之行為。
六、綜上所陳，檢察官所訴被告連續販賣海洛因與甲○○○之部
    分，是否確有其事，揆諸前揭說明，尚有合理之懷疑存在，
    檢察官既然不能證明被告確有其所指前揭犯行，原應由本院
    為被告無罪之判決。惟檢察官認此部分與前揭有罪部分具有
    連續犯之裁判上一罪關係，爰不另為無罪之諭知，附此敘明
    。
、應適用之法律：
    依刑事訴訟法第299 條第1 項前段，毒品危害防制條例第4
    條第1 項（修正前）、第18條第1 項前段、第19條第1 項，
    刑法第11條、第2 條第1 項前段、第56條（刪除前）、第59
    條，判決如主文。
本案經檢察官丁○○到庭執行職務。
中    華    民    國    98    年    7     月    28    日
                  刑事第五庭  審判長法  官 侯 廷 昌
                                    法  官 曾 鴻 文
                                    法  官 王 紹 銘
以上正本證明與原本無異。
如不服本判決，應於收受本判決後10日內向本院提出上訴書狀，
並應敘述具體理由。如未敘述上訴理由者，應於上訴期間屆滿後
20 日 內向本院補提理由書狀（均須按他造當事人之人數附繕本
）「切勿逕送上級法院」。
                                    書記官 洪 秀 虹
中    華    民    國    98    年    7     月    28    日
附錄本案論罪科刑法條全文：
（修正前）毒品危害防制條例第4 條第1 項：
製造、運輸、販賣第一級毒品者，處死刑或無期徒刑；處無期徒
刑者，得併科新臺幣1,000 萬元以下罰金。


司法院資訊處製作；財團法人民間司法改革基金會備份。
